臺灣高等法院臺南分院刑事判決
110年度金上訴字第1183號
上  訴  人  張溰橙（原名張紫彤）
即  被  告      




上列上訴人因加重詐欺等案件，不服台灣嘉義地方法院110年度
金訴字第94號中華民國110年10月8日第一審判決（起訴案號：台
灣嘉義地方檢察署110年度偵字第2167號），提起上訴，本院判
決如下：
    主  文
上訴駁回。
    事  實
一、張溰橙（原名張紫彤，嗣於民國110年2月2日更名，其通訊
    軟體易信、微信暱稱為「貓貓蟲」）於109年11月底某日，
    加入真實身分不詳、綽號「達哥」（易信暱稱為「讚」）之
    男子（無證據證明為未成年人）及李品翰（微信暱稱為「貓
    頭鷹」，由台灣台北地方檢察署另案偵辦）所組成之三人以
    上詐欺集團（參與犯罪組織部分，另經台灣台北地方法院以
    110年度審簡字第730號判決確定），擔任車手，並使用其所
    有之手機搭配詐欺集團提供之0000000000門號，以易信、微
    信與「達哥」、李品翰聯繫，負責依「達哥」指示至指定地
    點收取被害人交付之現金後轉交予其指定之人，藉此方式獲
    取報酬。張溰橙與前述詐欺集團成員共同意圖為自己不法之
    所有，基於三人以上共同冒用政府機關及公務員名義詐欺取
    財及意圖掩飾隱匿而移轉特定犯罪所得去向之犯意聯絡，由
    前述詐欺集團成員（無證據證明本案涉案之詐欺集團成員為
    未成年人），於109年12月29日9時許，假冒為健保局人員，
    致電蔡進欽，向其佯稱：因其健保卡遭盜用，致生醫藥費新
    台幣（下同）8萬多元，請其撥打110報警處理等語，再由詐
    欺集團成員假冒為警察「蔡祥春」隊長，於電話中向蔡進欽
    之配偶羅依貞佯稱：其涉嫌外交官擄人撕票，須清查名下帳
    戶有無贓款流動等語，致羅依貞陷於錯誤，依指示前往華南
    銀行提款，並於同日12時45分許，在嘉義縣○○鄉○○村○○00○0
    00號旁停車場，交付現金128萬元與前來收款之張溰橙。張
    溰橙取款得手後，隨即前往搭乘高鐵北上，於同日下午某時
    （原判決誤載為同日13時許），依李品翰指示將上述贓款放
    置在台北市○○區○○路00○0號麥當勞2樓男廁內，再由李品翰
    將贓款取走，以此輾轉交付其他成員之方式，隱匿上述詐欺
    犯罪所得去向，而製造金流斷點。約經1小時後，李品翰再
    透過微信與張溰橙相約見面，並交付張溰橙報酬3千元，嗣
    因羅依貞發覺受騙而報警循線查悉上情。
二、案經羅依貞訴由嘉義縣警察局民雄分局報請台灣嘉義地方檢
    察署檢察官偵查起訴。
    理  由
壹、程序方面
    按被告以外之人於審判外之言詞或書面陳述，除法律有規定
     者外，不得作為證據，刑事訴訟法第159條第1項定有明文
    ；又被告以外之人於審判外之陳述，雖不符前4條（即刑事
    訴訟法第159條之1至之4） 之規定，而經當事人於審判程序
    同意作為證據，法院審酌該言詞陳述或書面陳述作成時之情
    況，認為適當者，亦得為證據。當事人、代理人或辯護人於
    法院調查證據時，知有第159條第1項不得為證據之情形，而
    未於言詞辯論終結前聲明異議者，視為有前項之同意，復為
    同法第159條之5所明定。本件被告以外之人於審判外之陳述
    ，均經檢察官、被告於本院審理中表示同意作為本案之證據
    （本院卷第61、63頁），審酌該言詞及書面陳述作成時之情
    況，核無違法取證或其他瑕疵，認以之作為證據為適當，均
    有證據能力。
貳、實體方面
一、上揭犯罪事實，業據被告於警偵訊及法院審理中均坦白認罪
     （警卷第1-5頁、偵卷第19-21頁、一審卷第133、179-181
    頁、本院卷第60頁），核與證人即告訴人羅依貞於警詢中證
    述之情節相符（警卷第6-8頁），復有監視器錄影畫面截圖
    、Google街景地圖列印資料、告訴人提出之手機通聯紀錄畫
    面截圖（警卷第14-16頁）在卷可佐，足認被告上揭任意性
    自白與事實相符，堪信為真。
二、依被告於偵查中供稱：我用易信和暱稱「讚」的男子聯繫，
     之後有另一個男子打給我，「讚」說這人是他大哥，該男
    子 叫我把電話給被害人，他說他會跟被害人講好，被害人
    就將 牛皮紙袋交給我，之後我搭高鐵回台北，又有另一男
    子微信 暱稱叫「貓頭鷹」叫我將現金放在台北市○○區○○路0
    0○ 0號2樓男廁置物檯，我放完之後密「貓頭鷹」後就走了
    ，「貓頭鷹」是李品翰等語（偵卷第20頁），足見被告於本
    案中接觸之共犯已達3人以上，且係以將詐欺犯罪所得暫置
    指定地點，再由另名共犯前往取款，以製造金流斷點。又被
    告 於本案行為前，另有二次擔任車手收取詐欺贓款之犯行
    ，均 經法院判處罪刑，其於前述二案之犯罪過程中，均曾
    經手偽 造之公文書，有台灣台北地方法院110年度審簡字第
    730號、台灣士林地方法院110年度審金訴字第173號刑事判
    決附卷可參（一審卷第143-152、153-159頁）。而被告就三
    人以上共同冒用公務員名義詐欺取財、洗錢等罪，亦均為認
    罪之表示（一審卷第181頁、本院卷第69頁），可知被告因
    前案經驗及本案歷程，已足以認識所參與之詐欺集團係由三
    人以上所組成，並以冒用政府機關及公務員名義之手法詐欺
    取財，其與詐欺集團成員共同為三人以上冒用政府機關及公
    務員名義詐欺取財、意圖掩飾隱匿而移轉特定犯罪所得去向
    等行為，有犯意聯絡及行為分擔至明。
三、綜上，被告本案犯行事證明確，堪以認定，應依法論科。
四、論罪科刑：
  ㈠按洗錢防制法業於民國105年12月28日修正公布，並於106年6
    月28日生效施行（下稱新法）。修正前該法（下稱舊法）第
    1條揭櫫之立法目的為「防制洗錢，追查重大犯罪」，而本
    次修法後修正為「為防制洗錢，打擊犯罪，健全防制洗錢體
    系，穩定金融秩序，促進金流之透明，強化國際合作」，其
    立法目的及保護法益，已自單純國家對重大（特定）犯罪之
    追訴及處罰，擴增至防制洗錢體系之健全、金融秩序之穩定
    及透明金流軌跡之建置。至於洗錢犯罪本質在於影響合法資
    本市場並阻撓偵查，且洗錢之行為包含處置（即將犯罪所得
    直接予以處理）、多層化（即為使偵查機關難以追查金流狀
    況，以迂迴層轉、化整為零之多層化包裝方式，掩飾或隱匿
    特定犯罪所得）及整合（即收受、持有或使用他人犯罪所得
    ，使該犯罪所得披上合法之外衣，回歸正常金融體系）等各
    階段行為，其模式不祗一端，故為澈底打擊洗錢犯罪，新法
    乃參照相關國際標準建議及公約之洗錢行為定義，將洗錢行
    為之處置、多層化及整合等各階段，全部納為洗錢行為，而
    於新法第2條規定：「本法所稱洗錢，指下列行為：一、意
    圖掩飾或隱匿特定犯罪所得來源，或使他人逃避刑事追訴，
    而移轉或變更特定犯罪所得。二、掩飾或隱匿特定犯罪 所
    得之本質、來源、去向、所在、所有權、處分權或其他權 
    益者。三、收受、持有或使用他人之特定犯罪所得。」以求
     與國際規範接軌。從而，行為人對於特定犯罪所得，基於
    洗 錢之犯意，參與整體洗錢過程中任一環節之處置、分層
    化或 整合行為，致生新法所保護法益之危險者，即應屬新
    法所欲 禁絕之洗錢行為，至該行為是否已使特定犯罪所得
    轉換成合 法來源之財產，則非所問。而上開第1款之洗錢行
    為，祗以 有掩飾或隱匿特定犯罪所得來源之意圖，與「移
    轉」或「變 更」特定犯罪所得之行為，即為已足，不以有
    掩飾或隱匿特 定犯罪所得來源之行為為必要。所稱「移轉
    特定犯罪所得」 ，係指將刑事不法所得移轉予他人，以達
    成隱匿效果而言； 所謂「變更特定犯罪所得」，乃指將刑
    事不法所得之原有法 律或事實上存在狀態予以變更而達成
    隱匿效果。至所意圖隱 匿者究為自己、共同正犯或他人之
    特定犯罪所得來源，皆非 所問。又上述第2款之洗錢類型，
    固多以迂迴曲折之方式輾 轉為之，但不以透過多層之交易
    活動為限，且掩飾或隱匿之 管道是否為共同正犯或其他第
    三人，亦可不問。因而過往實務見解認為，行為人對犯特定
    犯罪所得之財物或利益作直接使用或消費之處分行為，或僅
    將自己犯罪所得財物交予其他 共同正犯，祗屬犯罪後處分
    或移轉贓物之行為，非本條例所規範之洗錢行為，已與新法
    所規定之洗錢態樣有所扞格。蓋 行為人如意圖掩飾或隱匿
    特定犯罪所得來源，而將特定犯罪 所得直接消費處分，或
    移轉交予其他共同正犯予以隱匿，甚 或交由共同正犯以虛
    假交易外觀掩飾不法金流移動，依新法 規定，皆已侵害新
    法之保護法益，係屬新法第2條第1或2款之洗錢行為，尚難
    單純以不罰之犯罪後處分贓物行為視之（最高法院108年度
    台上字第3993號、109年度台上字第1092號判決）。是核被
    告所為，係犯刑法第339條之4第1項第1款、第2款三人以上
    共同冒用政府機關及公務員名義詐欺取財罪，另違反洗錢防
    制法第2條第1款規定，犯同法第14條第1項之洗錢罪。
  ㈡被告事先與「達哥」同謀，約定擔任取款車手以獲取報酬， 
    復於集團內其他成員詐騙告訴人得款後，聽從「達哥」指示
     前往指定地點向告訴人收取款項，再依指示將所得贓款交
    回李品翰並取得報酬，為本案三人以上共同冒用政府機關及
    公務員名義詐欺取財、移轉犯罪所得之洗錢等行為，就本案
    犯行與「達哥」、李品翰及其他詐欺集團成員間具犯意聯絡
    及行為分擔，為共同正犯。被告所犯二罪間，行為有部分重
    疊合致，且犯罪目的單一，應依刑法第55條前段想像競合犯
    規定，從一重之三人以上共同冒用政府機關及公務員名義詐
    欺取財罪處斷。
  ㈢洗錢防制法第16條第2項規定：「犯前2條之罪，在偵查或審
    判中自白者，減輕其刑」。被告於偵查及本院審理中均自白
    洗錢犯行，業如前述，原應依此規定減輕其刑；惟因洗錢罪
    並非本案想像競合犯數罪從一重處斷之重罪，僅係輕罪，此
    輕罪中最輕本刑又無較重於重罪之最輕本刑，而無以輕罪最
    輕本刑形成處斷刑之封鎖作用（刑法第55條但書參照），無
    從依輕罪減刑規定為減輕法定本刑之處斷，然此輕罪得減刑
    部分，仍依刑法第57條或第59條為科刑審酌（最高法院109
    年度台上字第3936號判決）。
  ㈣原審以被告之犯罪事證明確，於審判中為有罪之陳述，裁定 
    依簡式審判程序審理，論以上開罪名，並以行為人之責任為
    基礎，審酌被告本案行為時年約19歲，具謀生能力且有正當
     工作，卻為求輕鬆獲取高額報酬而加入詐欺集團。與集團
    成 員共同利用一般民眾對於公務、警政機關信賴、敬畏之
    心理 ，由集團成員冒用政府機關及公務員身分向告訴人詐
    取款項 ，非但使告訴人財物受損，更損及一般民眾對公務
    機關及所 屬公務員職務執行之信賴，破壞國家公權力之威
    信。惟念被 告事後始終坦承犯行，核與洗錢防制法第16條
    第2項自白減刑之規定相符。兼衡被告自陳教育程度為國中
    畢業，任職於加油站，月收入約25,000元，目前與哥哥同住
    ，無人需要扶養之家庭經濟狀況，及被告於本案屬基層之車
    手角色，犯罪所得為3千元，然告訴人受騙金額高達128萬元
    ，雙方經二度調解，均因和解條件之認知差距過大而未能成
    立，告訴人迄今均未受償等一切情狀，量處有期徒刑1年5月
    。
    沒收部分則以：⑴未扣案搭配0000000000門號使用之手機1支
    ，係被告使用與詐欺共犯聯繫本案犯罪事宜之工具，其中SI
    M卡係詐欺集團提供，手機則為被告所有等情，均經被告坦
    認在卷（一審卷第181、182頁），依刑法第38條第2項前段
    、第4項規定宣告沒收，於全部或一部不能沒收或不宜執行
    沒收時，追徵其價額。⑵被告因本案犯行實際分得報酬3千元
    ，亦據其供述明確（一審卷第181頁），雖未扣案，仍應依
    刑法第38條之1第1項前段、第3項規定宣告沒收，於全部或
    一部不能沒收或不宜執行沒收時，追徵其價額。⑶洗錢防制
    法第18條第1項固有「犯第14條之罪，其所移轉、變更、掩
    飾、隱匿、收受、取得、持有、使用之財物或財產上利益，
    沒收之；犯第15條之罪，其所收受、持有、使用之財物或財
    產上利益，亦同」之特別規定，惟該條項並未規定財物或財
    產上利益「不問屬於犯罪行為人與否」均應沒收，自仍以屬
    於被告所有者為限。本件被告所取得之詐欺贓款128萬元，
    因已交付上手李品翰，卷內亦無證據證明被告保有此部分金
    錢，難認為被告所有或保有處分權，不予宣告沒收。
  ㈤經核原判決之認事用法，均無不合，量刑及沒收之宣告亦稱
    妥適。被告提起上訴，雖以「原審量刑過重、請求給予改過
    之機會，判處得易科罰金之刑或宣告緩刑」為由，指摘原判
    決不當；惟按：⑴量刑之輕重，屬事實審法院得依職權自由
    裁量之事項，苟已斟酌刑法第57條各款所列情狀，而未逾越
    法定刑度，不得遽指為違法。原審法院量處被告刑責，已審
    酌被告之素行、犯罪情節、所生危害、智識程度、家庭狀況
    及犯罪後態度等一切情狀，於法定刑度內妥為裁量，並無不
    當或違法之情形，亦查無再予減輕之理由。被告執上開事由
    提起上訴，指摘原審量刑不當，核無足取。⑵被告前曾因詐
    欺案件，經台灣台北地方法院以110年度審簡字第730號判處
    應執行有期徒刑10月、緩刑5年確定，有台灣高等法院被告
    前案紀錄表及刑事判決在卷可考，核與刑法第74條之規定不
    符，自無從再宣告緩刑。被告本件上訴非有理由，應予駁回
    。
據上論斷，應依刑事訴訟法第368條判決如主文。
本案經檢察官李昕諭提起公訴，檢察官伶到庭執行職務。
中　　華　　民　　國　　111 　年　　1 　　月　　5 　　日
                  刑事第一庭    審判長法　官  楊清安
                                      法　官  陳顯榮
                                      法　官  蕭于哲
以上正本證明與原本無異。
如不服本判決應於收受送達後20日內向本院提出上訴書狀，其未
敘述上訴理由者，並得於提起上訴後20日內向本院補提理由書（
均須按他造當事人之人數附繕本）「切勿逕送上級法院」。
　　　　　　　　　　　　　　　　　　　書記官  許美惠
中　　華　　民　　國　　111 　年　　1 　　月　　5 　　日

附錄本案論罪科刑法條：
中華民國刑法第339條之4
犯第339條詐欺罪而有下列情形之一者，處1年以上7年以下有期
徒刑，得併科100 萬元以下罰金：
一、冒用政府機關或公務員名義犯之。
二、三人以上共同犯之。
三、以廣播電視、電子通訊、網際網路或其他媒體等傳播工具，
    對公眾散布而犯之。
前項之未遂犯罰之。

洗錢防制法第14條
有第2條各款所列洗錢行為者，處7年以下有期徒刑，併科新臺幣
5百萬元以下罰金。
前項之未遂犯罰之。
前二項情形，不得科以超過其特定犯罪所定最重本刑之刑。